臺灣高等法院民事判決　　　　　　　　　九十二年度家訴字第三號
　　主參加原告　甲○○
　　訴訟代理人　陳桂春
　　主參加被告　丁○○
　　　　　　　　乙○○
　　　　　　　　丙○○
　　右　二　人
　　訴訟代理人　詹德柱律師
右當事人間因酌給遺產事件，本院於九十三年一月六日言詞辯論終結，判決如下：
    主      文
主參加被告應給付主參加原告新臺幣拾肆萬元。
主參加原告其餘之訴駁回。
訴訟費用由主參加被告負擔百分之三十四，餘由主參加原告負擔。
    事      實
甲、主參加原告方面：
一聲明：主參加被告應給付新臺幣（下同）一百萬元予主參加原告。
二陳述：
  (一)主參加被告乙○○、丙○○（即上訴人）、丁○○（即被上訴人）間返還遺產事
    件，由本院九十二年度家上易字第三七號審理。查主參加原告係被繼承人陳錫煌
    之母，經親屬會議依民法第一千零四十九條規定酌給遺產一百萬元，故彼等分割
    遺產之際，自應先行由遺產中酌給遺產一百萬元予主參加原告。
  (二)臺灣宜蘭地方法院九十一年度家訴字第二七號民事判決援引最高法院六年上字第
    九九九號、四十年度臺上字第九三七號判例，認為酌給遺產應以不超過繼承人之
    應繼分。固非無見。惟上開判決於審酌酌給遺產時竟以附表一中之不動產中主參
    加原告就上開判決附表一編號一～十二及編號十四部分，有應有部分，故未將前
    開之不動產亦列入應繼承之財產中一併予審酌，顯有未洽。況就編號十五之不動
    產確為繼承人陳錫煌所出資興建，目前仍為主參加被告丁○○所占有使用中。丁
    ○○因該不動產為違建，尚未辦理權利登記，而怠於提出證明方法，致令該不動
    產被原審認定非屬遺產而敗訴，且未依法上訴，而企圖謀取占有使用之利益，誠
    屬不當。
  (三)主參加原告年邁且無工作，向由被繼承人陳錫煌扶養，白髮人送黑髮人後，生活
    頓失依靠，從而親屬會議基於考量決定酌給遺產一百萬元，俾使主參加原告得以
    安享晚年，以符情理。
三證據：
  原證(一)：親屬會議會議記錄影本一份。
乙、主參加被告乙○○、丙○○方面：
一聲明：主參加原告之訴駁回。
二陳述：
  (一)對於主參加原告所提出證一之親屬會議應酌給遺產一百萬元予主參加原告，並無
    意見，亦不爭執。
  (二)惟臺灣宜蘭地方法院九十一年度家訴字第二七號判決業認定應自被繼承人陳錫煌
    之遺產中酌給現金三十四萬元予主參加原告，故主參加原告請求之一百萬元應包
    括業已判決酌給之三十四萬元，始符法理。
丙、主參加被告丁○○方面：
一聲明：主參加原告之訴駁回。
二陳述：
  (一)臺灣宜蘭地方法院九十一年度家訴字第二七號判決已認定酌給遺產三十四萬元予
    主參加原告。
  (二)不同意主參加原告主張應酌給遺產一百萬元。
    理      由
甲、程序方面：
一按「就他人間之訴訟標的全部或一部，為自己有所請求或主張，因其訴訟之結果，
  自己之權利將被侵害者，得於本訴訟繫屬中，以其當事人兩造為共同被告，向該第
  一審法院起訴。前項情形，如本訴訟繫屬於第二審法院者，亦得於其言詞辯論終結
  前，向該第二審法院起訴。」民事訴訟法第五十四條定有明文。
二本件受理九十二年度家上易字第三七號上訴人乙○○、丙○○、被上訴人丁○○間
  返還遺產等案件，該案臺灣宜蘭地方法院九十一年度家訴字第二七號民事判決認定
  酌給被繼承人陳錫煌之母甲○○之遺產以三十四萬元為當，甲○○恐其自己之權利
  將被侵害，依前開規定，以當事人兩造為共同被告，提起主參加訴訟，請求主參加
  被告應給付一百萬元予主參加原告，合於上開規定。
三按「分別提起之數宗訴訟，法院得命合併辯論。命合併辯論之數宗訴訟，其當事人
  兩造相同者，得合併裁判之。第五十四條所定之訴訟，如係向本訴訟現在繫屬之法
  院提起而在其辯論未終結以前者，應與本訴訟合併辯論及裁判之。但法院認為無合
  併之必要或應適用第一百八十四條之規定者，不在此限。」民事訴訟法第二百零五
  條定有明文。惟本件與本院九十二年度家上易字第三七號其當事人非屬相同，苟合
  併裁判在當事人敘述上有混雜不清之情形，徒使當事人特別係未委由律師為訴訟代
  理人之本件主參加原告、主參加被告丁○○難以瞭解，故本件不與本訴訟即本院九
  十二年度家上易字第三七號合併裁判（另最高法院四十八年度臺上字第四九六號判
  決參照）。
乙、得心證之理由：
一本件主參加原告起訴主張臺灣宜蘭地方法院九十一年度家訴字第二七號民事判決，
  認為酌給主參加原告之遺產以三十四萬元為當，然其計算時未將該判決附表一中之
  不動產編號１～、編號部分亦列入應繼承之財產中一併予審酌，顯有未洽。另
  就編號之不動產確為繼承人陳錫煌所出資興建，目前仍為丁○○所占有使用中。
  丁○○因該不動產為違建，尚未辦理權利登記，而怠於提出證明方法，致令該不動
  產被認定非屬遺產而敗訴，丁○○未依法上訴而企圖謀取占有使用之利益，誠屬不
  當，請求主參加被告給付主參加原告一百萬元等語；主參加被告乙○○、丙○○則
  以對親屬會議決議之一百萬元無意見，惟應扣除前開臺灣宜蘭地方法院判決認定之
  三十四萬元云云資為抗辯；主參加被告丁○○則以前開判決認定之三十四萬元已足
  為酌給遺產數額，不同意主參加原告請求一百萬元云云資為抗辯。
二按「被繼承人生前繼續扶養之人，應由親屬會議依其所受扶養之程度及其他關係，
  酌給遺產。」民法第一千一百四十九條定有明文。本件主參加原告甲○○係被繼承
  人陳錫煌之母，有陳錫煌之
  七號卷第十六頁、第十八頁可考。另按「左列親屬，互負扶養之義務：一、直系血
  親相互間。」、「負扶養義務者有數人時，應依左列順序定其履行義務之人：一、
  直系血親卑親屬。：：同係直系尊親屬或直系卑親屬者，以親等近者為先。」民法
  第一千一百十四條第一款、第一千一百一十五條第一項第一款、第二項分別定有明
  文。依該等規定，陳錫煌對其母甲○○即主參加原告負有扶養義務，且為第一順位
  之扶養義務者，則主參加原告主張其係被繼承人陳錫煌生前繼續扶養之人，洵堪認
  為實在。主參加原告另主張親屬會議酌給甲○○一百萬元等情，已據主參加原告提
  出親屬會議紀錄在卷可憑，兩造對此親屬會議紀錄形式上證據力於臺灣宜蘭地方法
  院九十一年度家訴字第二七號九十二年七月九日言詞辯論時亦不爭執（見該卷第二
  三０頁、第二三一頁），亦堪信為真實。惟按酌給遺產若干，應依其受扶養之程度
  及其他關係而定，理當不得超過繼承人之應繼分，若親屬會議之決議未允洽時，法
  院可斟酌核定 (最高法院六年上字第九九九號、四十年臺上字九三七號判例）。本
  院審酌甲○○就上開臺灣宜蘭地方法院判決附表一之不動產，除編號無應有部分
  ，編號未能證明係陳錫煌之遺產外，就該附表一所示編號１至及編號部分之
  不動產，均有應有部分，是主參加原告尚無因其子陳錫煌死亡而陷入生活困境之情
  形，則本院於酌給遺產時，僅就被繼承人陳錫煌遺產中之現金部分斟酌其應得之金
  額。
三本院九十二年度家上易字第三七號判決已認定：「按『定財產制關係消滅時，夫或
  妻現存之婚後財產，扣除婚姻關係存續中所負債務後，如有剩餘，其雙方剩餘財產
  之差額，應平均分配。』民法第一千零三十條之一第一項前段定有明文。是被繼承
  人陳錫煌前述婚後財產存款五十萬七千五百十元、已收會款三十五萬元計八十五萬
  七千五百元應扣除上開原審認定已清償之債務三十二萬二千四百七十元、本院認定
  上開未清償之債務三十二萬元、前述兩造不爭執之造墓工程費計七萬五千元及喪葬
  費計十萬元，扣除後之餘額為四萬零四十元（ 507510＋ 000000－000000－000000
  －00000－000000＝40040），被上訴人因夫妻財產關係消滅時可取得之財產為現金
  二萬零二十元（40020÷2＝20020)，其餘二萬零二十元加上婚前財產勞保六十七萬
  元、存款五十一萬元計一百二十萬零二十元（20020＋670000＋510000＝0000000）
  為繼承人即兩造計三人可繼承之被繼承人遺產，每人為四十萬零六元（0000000÷3
  ＝400006，元以下不計），被上訴人所繼承之四十萬零六元加上前取得法定財產制
  關係消滅時分配之二萬零二十元，計四十二萬零二十六元（400006＋20020＝42002
  6）。」，是被繼承人陳錫煌之繼承人所得繼承之現金僅為四十萬零六元， 再主參
  加原告自認其子女除本件被繼承人陳錫煌外，尚有女兒陳桂春、陳桂珠二人，而陳
  桂春、陳桂珠對其母即主參加原告甲○○亦負有扶養義務，本院斟酌被繼承人陳錫
  煌之繼承人繼承之現金僅為四十萬零六元，主參加原告尚有扶養義務人女兒陳桂春
  、陳桂珠二人等情，參酌主參加被告就上開臺灣宜蘭地方法院判決所為酌給遺產現
  金三十四萬元予主參加原告為當之認定，均不爭執，是本院認本件應酌給主參加原
  告之遺產現金以三十四萬元為當。
四主參加被告乙○○、丙○○同意親屬會議中酌留遺產一百萬元之決議云云。然本件
  主參加原告係依民事訴訟法第五十四條之規定起訴，而「訴訟標的，對於共同訴訟
  之各人，必須合一確定者，適用左列各款之規定：一、共同訴訟人中一人之行為，
  有利益於共同訴訟人者，其效力及於全體；不利益者，對於全體不生效力。：：依
  第五十四條規定起訴者，視為其訴訟標的對於共同被告，必須合一確定。」民事訴
  訟法第五十六條第一項第一款、第二項定有明文，是上開主參加被告乙○○、丙○
  ○同意親屬會議中酌留遺產一百萬元之決議之自認對全體不生效力，本院尚無受主
  參加被告乙○○、丙○○同意親屬會議中酌留遺產一百萬元之決議自認之拘束。再
  主參加被告乙○○、丙○○辯稱主參加原告請求之數額應扣除前開臺灣宜蘭地方法
  院判決所認定之酌給遺產三十四萬元云云。然本院九十二年度家上易字第三七號判
  決另認定「：：則甲○○請求主參加被告給付酌給遺產是否有理由、其數額應若干
  為當，均於另案本院九十二年度家訴字第三號審酌。為免本件兩造計算其繼承數額
  時先扣除應酌給甲○○遺產之數額，又於另案諭知本件兩造即主參加被告應給付甲
  ○○若干數額而生不公平之情形，是本件計算被繼承人陳錫煌之繼承人即兩造計三
  人可繼承之遺產數額時，未扣除原判決所認定應酌給被繼承人陳錫煌遺產酌給甲○
  ○之三十四萬元部分。」，即本院上開判決計算被繼承人陳錫煌之繼承人即本件主
  參加被告三人之繼承數額時，並未扣除上開臺灣宜蘭地方法院判決所認定酌給甲○
  ○之遺產三十四萬元，是本件認定主參加原告得請求之酌給遺產數額，當不得再扣
  除前開臺灣宜蘭地方法院判決所認定之酌給遺產三十四萬元。
五綜上所述，主參加原告請求主參加被告給付三十四萬元，為有理由，應予准許，其
  逾此範圍之請求，於法無據，應予駁回。
六本件因事證已臻明確，兩造其餘攻擊、防禦方法及所為之立證，與判決之結果不生
  若何影響，無庸再逐一予以論究，合併敘明。
據上論結，本件主參加原告之訴，為一部有理由，一部無理由，依民事訴訟法第七十
九條、第八十五條第一項前段判決如主文。
中　　　華　　　民　　　國　　九十三　　年　　　一　　　月　　二 十　　日
                              民事第一庭
                                  審判長法　官　尤　豐　彥
                                        法　官  陳　金　圍
                                        法　官  湯　美　玉
正本係照原本作成。
不得上訴。
中　　　華　　　民　　　國　　九十三　　年　　　一　　　月　　二 十八　日
　　　　　　　　　　　　　　　　　　　　書記官  王  敬  端
